【裁判字號】    95,再易,2
【裁判日期】    950206
【裁判案由】    確認經界
【裁判全文】
臺灣雲林地方法院民事判決               95年度再易字第2號
再審原告    乙○○
再審被告    甲○○
上列當事人間請求確認經界事件，再審原告對於中華民國90年12
月31日90年度再易字第11號確定判決，暨88年12月16日本院虎尾
簡易庭88年度虎簡字第205 號、90年5 月16日本院89年度簡上字
第10號民事確定判決提起再審之訴，本院判決如下：
    主  文
再審之訴駁回。
再審訴訟費用由再審原告負擔。
    理  由
一、再審意旨略以：為判決基礎之民事、刑事、行政訴訟判決及
    其他裁判或行政處分，依其後之確定裁判或行政處分已變更
    者，得以再審之訴對於確定終局判決聲明不服，民事訴訟法
    第496 條第1 項第11款定有明文。本件再審原告於民國94年
    7 月15日收受雲林縣西螺地政事務所94年7 月11日雲西地二
    字第0940004200號函後知悉，本院88年度虎簡字第205 號民
    事判決所採用之88年10月19日內政部土地測量局鑑定圖Ｃ點
    坐標值原為0000000.010 ；183191.383，現西螺地政事務所
    已將該點坐標值變更為0000000.911 ；183191.370，此有本
    院88年度虎簡字第205 號民事判決之鑑定圖及西螺地政事務
    所函在卷足憑，原判決所採用鑑定圖之Ｃ點坐標值既已變更
    ，即屬行政處分之變更，爰依民事訴訟法第496 條第1 項第
    11款之規定提起再審之訴，並請求(一)本院虎尾簡易庭88年度
    虎簡字第205 號、本院89年度簡上字第10號、90年度再易字
    第11號民事確定判決均廢棄；(二)確認再審原告所有坐落雲林
    縣崙背鄉○○段280 之2 地號土地（重測後為天后段第109
    地號土地）與再審被告所有坐落同段280 地號土地（重測後
    為天后段第104 地號土地），以如原判決鑑定圖所示之Ａ—
    Ｂ點連接線為經界；(三)原第一審、第二審及再審之訴訟費用
    均由再審被告負擔。
二、按再審之訴係對於同一事件之第一審及第二審判決同時聲明
    不服者，專屬原第二審法院管轄，民事訴訟法第499 條第1
    款定有明文。次按，再審之訴，應於三十日之不變期間內提
    起。前項期間，自判決確定時起算。但再審之理由知悉在後
    者，自知悉時起算，民事訴訟法第500 條第1 項、第2 項亦
    有明文規定。本件再審原告對於本院90年度再易字第11號確
    定判決，暨本院虎尾簡易庭88年度虎簡字第205 號、本院89
    年度簡上字第10號確定判決提起再審之訴，依法應由原第二
    審法院之本院專屬管轄，合先敘明。而本院90年度再易字第
    11號、本院89年度簡上字第10號民事判決分別於90年5 月16
    日、91年1 月9 日判決確定，固經本院依職權調取上開卷宗
    核閱屬實。惟再審原告主張其於94年7 月15日收受雲林縣西
    螺地政事務所94年7 月11日雲西地二字第0940004200號函，
    始知有再審理由，有再審理由知悉在後之情事，而再審原告
    於知悉再審理由後，隨即自知悉時起30日不變期間內，於94
    年8 月9 日向本院提起再審之訴，是再審原告提起本件再審
    之訴，應係合法，合先敘明。
三、按民事訴訟法第496 條第1 項第11款規定：為判決基礎之民
    事或刑事判決及其他裁判，或行政處分，依其後之確定裁判
    或行政處分已變更者，係指確定之本案判決以他訴訟之民事
    判決或刑事判決及其他裁判，或行政處分為裁判基礎，而該
    民事或刑事判決或其他裁判，或行政處分，已因其後之確定
    裁判或行政處分而有所變更，結果使原確定判決之基礎發生
    動搖者而言（最高法院80年度台上字第2751號判決意旨參照
    ），是所謂「為判決基礎之民事或刑事判決及其他裁判或行
    政處分，依其後之確定裁判或行政處分已變更者」，係指變
    更前之裁判或行政處分，經前訴訟援為判決基礎者，始有適
    用。倘確定判決非以變更前之裁判或行政處分為其裁判基礎
    ，而係依法院自行調查證據認定之事實，以為判斷，自無該
    款規定之適用。次按，土地法第46條之2 增訂之目的乃為解
    決因地籍調查實務上，常遭遇部分業主不到場指界、或雖到
    場仍有部分不能明確指認其界址之所在、或已有界址糾紛尚
    未解決等等困難，是該條第1 項後段方就逾期不設立界標或
    到場指界者，賦予地籍調查機關得依法條規定之順序逕行施
    測，非謂土地所有權人設立界標並到場指界者，地政機關即
    不得參照鄰地界址等相關資料實施地籍測量，此觀諸上開土
    地法增訂時之土地法部分條文修正草案分條說明及『土地法
    第四十六條之一至第四十六條之三執行要點』第4 條、第5
    條關於土地所有權人均到場而不能指界時測量人員之辦理方
    式等相關規定即知，足見確定界址非以當事人之指界為唯一
    之認定標準，而應併參照舊地籍圖及鄰地界址等客觀基準以
    確定界址。再按，關於相鄰土地經界不明時，應如何確定界
    址，法條雖無明文規定，然依學說之見解，在有圖地相符之
    地籍圖可稽時，自應以地籍圖為準，惟於地籍圖不精確時，
    則應秉持公平之原則，依1.鄰接各土地之買賣契約或地圖（
    實測圖、分割圖、分筆圖）。2.經界標識之狀況（經界石、
    經界木、木樁、基石、埋炭等）。3.經界附近占有之沿革（
    房屋、廚房、自來水管、水溝之位置及系爭土地之利用狀況
    ）。4.登記簿面積與各土地實測面積之差異等判斷經界之資
    料合理認定之（參見民事訴訟法研究基金會發行，民事訴訟
    之研討(六)第195 頁）。
四、經查，本院虎尾簡易庭88年度虎簡字第205 號民事確定判決
    定再審原告與再審被告土地間之經界線，無非係以兩造對於
    南邊經界以Ｂ點為界指界一致，就北邊經界點部分，兩造指
    界雖不一致，然因北邊經界點部分，有再審被告於84年間建
    造之房屋，且再審被告自遷入居住迄今，再審原告均未提出
    異議，且以再審被告所指牆壁牆角為界，兩造土地面積均有
    增加，亦符合兩造向來使用土地之現況，是綜合以上各情，
    而認定兩造間之土地經界線為內政部土地測量局88年10月19
    日鑑定圖所示之Ｃ—Ｂ點連接線。此為法院自行調查證據並
    參酌土地法相關規定，綜合判斷後所認定之事實，並非單以
    該鑑定圖為判決之基礎，業經本院依職權調取本院虎尾簡易
    庭88年度虎簡字第205 號、本院89年度簡上字第10號民事卷
    宗核閱無訛。是原確定判決既非以變更前之行政處分為其裁
    判基礎，而係以法院調查證據後認定之事實，以為裁判之基
    礎，自無民事訴訟法第496 條第1 項第11款之適用，再審原
    告執雲林縣西螺地政事務所94年7 月11日雲西地二字第0940
    004200號函文，主張原確定判決基礎之行政處分之變更，而
    提起本件再審之訴，於法尚有未合。
五、綜上所述，再審原告主張本院90年度再易字第11號確定判決
    ，暨本院虎尾簡易庭88年度虎簡字第205 號、本院89年度簡
    上字第10號確定判決有民事訴訟法第496 條第1 項第11款之
    再審事由，提起本件再審之訴，顯無理由，爰不經言詞辯論
    ，以判決駁回。
六、據上論結，本件再審之訴為無理由，依民事訴訟法第502 條
    第2 項、第78條，判決如主文。
中    華    民    國    95    年    2     月    6     日
                  民事第二庭    審判長法  官  紀文勝
                                      法  官  陳秋如
                                      法  官  冷明珍
以上正本係照原本作成。
本判決不得上訴。
中    華    民    國    95    年    2     月    6     日
                                      書記官  朱克文


司法院資訊處製作；財團法人民間司法改革基金會備份。
